【裁判字號】    99,家上,72
【裁判日期】    990831
【裁判案由】    撤銷死亡宣告
【裁判全文】
臺灣高等法院民事判決                  99年度家上字第72號
上  訴  人  乙○○
被 上 訴人  甲○○
上列當事人間撤銷死亡宣告事件，上訴人對於中華民國99年2月
12日臺灣板橋地方法院98年度家訴字第234號第一審判決提起上
訴，經本院於99年8月17日言詞辯論終結，判決如下：
    主  文
上訴駁回。
第二審訴訟費用由上訴人負擔。
    事實及理由
一、上訴人起訴主張：被上訴人於民國（下同）98年9月2日向臺
    灣板橋地方法院（下稱原法院）聲請宣告陳萬章死亡事件，
    經原法院以98年度亡字第59號判決宣告陳萬章於70年10月21
    日下午12時死亡（下稱系爭死亡宣告判決）。因上訴人與被
    上訴人之父陳萬章均為坐落於臺北縣五股鄉○○○段坑口小
    段226地號土地（下稱系爭土地）之共有人之一，陳萬章於
    88年間921大地震後三天，曾回到臺北縣五股鄉○○路○段
    24巷9號住處，查看房屋是否倒塌，陳萬章當場同意以新臺
    幣（下同）10萬元將系爭土地應有部分出售予上訴人，上訴
    人亦交付2萬元訂金予陳萬章，陳萬章應允過幾天回來辦理
    過戶，之後即無消息，上訴人為本件撤銷死亡宣告事件之法
    律上利害關係人。縱然陳萬章已亡故，也可能是最近幾年之
    事，系爭死亡宣告判決宣告陳萬章於70年10月21日下午12時
    死亡，有所違誤。爰依民事訴訟法第635條、第636條規定，
    求為命：撤銷陳萬章之系爭死亡宣告判決。（原審為上訴人
    敗訴之判決，上訴人聲明不服，提起上訴。）並上訴聲明：
    (一)原判決廢棄。(二)撤銷原法院98年度亡字第59號之陳萬章死
    亡宣告之判決。
二、被上訴人則以：結婚後即搬到花蓮，平時與父親沒有聯絡。
    父親獨居於臺北縣五股鄉○○路○段24巷9號住處，被上訴
    人從花蓮回家找不到父親，到警察局通報為失蹤；對上訴人
    所主張之事實，沒有意見等語，資為抗辯，並答辯聲明：同
    意上訴人之請求。
三、上訴人主張其為被上訴人之父親陳萬章之土地共有人，陳萬
    章前經原法院以98年度亡字第59號民事判決宣告死亡等事實
    ，業據上訴人提出土地登記謄本及戶籍謄本為證，而陳萬章
    前經原法院於98年10月13日以98年度亡字第59號民事判決宣
    告於70年10月21日下午12時死亡在案，亦經本院調卷查明屬
    實，是上訴人此部分主張應堪信實。上訴人又主張陳萬章曾
    於88年921大地震後出現於臺北縣五股鄉○○路○段24巷9號
    住處，並當場同意以10萬元將其與上訴人共有之系爭土地應
    有部分出售予上訴人，上訴人並交付2萬元訂金，所以系爭
    死亡宣告判決宣告陳萬章70年10月21日下午12時死亡，有所
    違誤等語，被上訴人雖不爭執，然查：
  (一)按撤銷死亡宣告之訴，如受宣告死亡人尚生存者，檢察官或
    有法律上利害關係之人，得提起之。又撤銷死亡宣告之訴，
    除準用第551條第2項之規定外，如受死亡宣告人尚生存或確
    定死亡之時不當者，亦得提起之。民事訴訟法第635條第1項
    、第636條分別定有明文。本件上訴人係以其曾於88年921大
    地震三天後，與陳萬章就陳萬章所有系爭土地之應有部分為
    買賣並交付訂金2萬元，則陳萬章是否如系爭死亡宣告判決
    所宣告於70年10月21日下午12時死亡，涉及上訴人與陳萬章
    間有無買賣契約存在，上訴人為有財產上之利害關係人，依
    法自得提起本件訴訟。
  (二)次按關於認諾及訴訟上自認或不爭執事實之效力之規定，於
    撤銷死亡宣告之訴，不適用之，民事訴訟法第639條準用同
    法第594條定有明文。本件因係撤銷死亡宣告之訴，事關身
    分，其事由係屬法院依職權調查之事項，是被上訴人雖不爭
    執上訴人主張之事實，並同意上訴人之請求，依上開規定，
    並不生訴訟法上自認之效果。
  (三)上訴人主張系爭死亡宣告判決宣告陳萬章於70年10月21日下
    午12時死亡有誤之事實，無非以上訴人於88年921地震之後
    的第3、4天，在系爭土地竹園巡視時，遇到陳萬章，陳萬章
    當場同意以10萬元將系爭土地應有部分出售予上訴人，上訴
    人亦交付2萬元訂金予陳萬章，並以在場證人吳建和、林黃
    鶴為證，惟查：
  1.上訴人遇見陳萬章之經過情形，經原審隔離訊問結果，依上
    訴人陳述：「在921地震之後的第3、4天在坑口小段二二六
    地號土地上，當天我是過去那邊我的舊房子附近，我是去竹
    園巡視，兩位證人都是住在我的竹園附近，陳萬章的舊房子
    在我的竹園旁邊，我在竹園巡視的時候遇到陳萬章，當時我
    跟陳萬章聊土地買賣的事情，兩位證人也都靠過來說好久都
    沒有看過我們，大家四個人就聊一下，兩個證人都有聽到我
    跟陳萬章聊土地買賣的事情，當時聊完後，是我先走，他們
    三個人還留在現場，當場我也有給陳萬章兩萬元的訂金，證
    人兩人也都有看到。」等語(見原審卷第17頁背面)，核與證
    人吳建和證稱：「當天我去陳萬章的老房子那邊，要組壹個
    土地徵收的自救會，我去那邊之後遇到上訴人與陳萬章也在
    現場，至於她們兩人個人講什麼我就不知道，我只有看到上
    訴人拿錢給陳萬章。」、「(問：那天之前是否看過上訴人
    及陳萬章？)之前我根本不認識她們。」、「(問：你如何確
    認當天跟上訴人講話那個人就是陳萬章本人？)陳萬章已經
    八十幾歲了，是上訴人跟我介紹那個人是陳萬章，但是陳萬
    章本人並沒跟我自我介紹。」、「(問：你們四個人後來是
    誰先離開？)是我先離開他們講話的地方，我就到隔壁的土
    地，上訴人還是跟陳萬章繼續在那邊談話。」、「(問：你
    知道上訴人為何要給陳萬章錢嗎？)我不知道。」、「(問：
    你知道她們之間有成立土地買賣的事情？)我只有聽到她們
    在講土地的事情，但是詳細我沒有去瞭解。」之情節(見原
    審卷第17-18頁)，可知證人吳建和與上訴人、陳萬章並非舊
    識，而上訴人卻陳稱在其與陳萬章談話時，證人前來打招呼
    稱「好久都沒有看過我們」一節，顯有未合；證人吳建和既
    然在當天之前未曾與上訴人、陳萬章謀面，其何以確知與上
    訴人談話者確為陳萬章；且證人吳建和證稱其先離開，與上
    訴人陳稱其先離開，亦有未合；參以上訴人當天係前往系爭
    土地上巡視竹園，身上即攜帶2萬元現款，作為支付土地買
    賣之價金，有違常情，是證人吳建和之證詞，尚難資為有利
    於上訴人之認定。
  2.證人林黃鶴證稱：「(問：關於上訴人說她有跟陳萬章購買
    土地的情形為何？)時間我忘記了，當天在觀音山上訴人的
    舊房子那邊，我去那裡聊天，因為我也是住在那附近，我去
    的時候看到上訴人與壹個人講話，那個人叫什麼名字我忘記
    了，我不知道他們在講什麼，我只是知道她們在那邊講事情
    。」、「(問：那天妳是否看到上訴人有拿錢給另外那個人
    ？)我只知道他們在講，但是我沒注意她有拿錢給那個人。
    」、「(問：那天之後妳有無再看過那個人？)事後就沒有再
    看過那個人。」、「(問：你是否知道上訴人與那個人成立
    土地買賣的事情？)我只有看到他們在講，不知道什麼事情
    。」等語，則證人林黃鶴之證詞亦無從證明上訴人當天是否
    確係與陳萬章本人交談、交談內容為系爭土地買賣一事、上
    訴人有無交付金錢等情。綜上，依證人吳建和、林黃鶴之證
    詞，並無法證明陳萬章於88年9月間仍生存乙節。從而，上
    訴人據以主張陳萬章於88年921地震之後的第3、4天，出現
    在系爭土地之事實，尚無可採。
  (四)上訴人又主張陳萬章當天收了錢後，曾前往吳陳月家中，往
    昔陳萬章常委託吳陳月代收稅單，水電費單等情，依證人吳
    陳月於本院到庭證稱：「(問：最後一次看到他是在何時？)
    不記得了。他的稅單寄放在我這裡，他會回來拿，因為他住
    的房子很破舊，沒有信箱，所以郵差會把要寄的的稅單寄放
    在我這裡。」、「(問：今年、去年陳萬章有沒有來拿稅單
    ？)都沒有。」、「(問：除了稅單之外，陳萬章還有沒有其
    他文件寄放在你家？)還有水電等繳費通知單。」、「( 問
    ：陳萬章在921地震之後，有沒有到你家？)還有看到他進出
    ，有到我家，說有一筆與上訴人共有的土地，要賣給上訴人
    ，只賣1、2萬元。」等語(見本院卷第29-30頁)。然查，本
    院依職權向台灣電力股份有限公司台北西區營業處、台灣自
    來水股份有限公司函查陳萬章有無欠繳水電費結果，陳萬章
    之住處即臺北縣五股鄉○○路○段24巷9號，在97年12月始
    由陳連池申請新設用電，並未申裝自來水，故無欠費紀錄，
    此有台灣電力股份有限公司台北西區營業處99年5月20日D北
    字西字第09905003671號函、99年6月3日D北字西字第099050
    08101號函、台灣自來水股份有限公司第十二區管理處99年5
    月21日台水十二業字第09900059190號函附卷可稽( 見本院
    卷第38-39頁、第65-67頁)，可知陳萬章之住處既無用水用
    電之紀錄，自無可供吳陳月轉交之水電繳費通知單，堪認證
    人吳陳月之證詞有明顯之瑕疵；且證人吳陳月證稱系爭土地
    買賣之價金為1、2萬元，亦與上訴人所稱買賣價金為10萬元
    ，有所出入，益徵證人吳陳月之證詞，不足採信。綜上，證
    人吳陳月之證詞，尚難資為陳萬章於88年9月間仍生存之證
    明。
  (五)上訴人另主張依台北縣政府稅捐稽徵處新莊分處公文，至99
    年3月18日止，陳萬章並無地方稅欠稅情事，可知陳萬章前
    幾年應尚存於世；縱然已亡故，也可能是最近幾年之事，與
    系爭死亡宣告判決宣告陳萬章於70年10月21日下午12時死亡
    ，時間上亦屬錯誤等語。經查，本院依職權函請臺北縣政府
    警察局蘆洲分局查詢陳萬章戶口查察資料結果，經該分局實
    地查訪陳萬章之鄰居及親戚陳延壽稱：「陳萬章為其伯父，
    已失蹤20餘年，警方所查五股鄉○○路○段24巷9號該處已荒
    廢多年，無人居住且雜草叢生，…。」等語，此有臺北縣政
    府警察局蘆洲分局99年6月15日北縣警蘆戶字第0990022154
    號函在卷可稽(見本院卷第69-73頁)。又依臺北縣政府稅捐
    稽徵處新莊分處99年5月20日北稅莊一字第0990021154號函
    記載，陳萬章名下之不動產僅坐落於臺北縣五股鄉○○○段
    坑口小段503地號土地有應繳稅之記錄，而該筆土地於83年
    度以前之欠稅最新註記均為「逾核課期註銷」(見本院卷第
    42頁)，可知陳萬章83年度前確有欠稅記錄；至於90年至93
    年雖已繳地價稅，然該等地價稅均於94年7月25日當天一次
    繳清，以陳萬章為民前4年出生(見原審卷第25頁)，在94年
    時年近百歲，未與親人同住，失蹤多年，衡諸常情，陳萬章
    應不至前往納稅；且倘陳萬章本人確仍存活，應不至先有欠
    稅記錄，後有一次繳清4年度之地價稅之情形，是尚難以此
    繳稅記錄資為認定陳萬章斯時仍存活之證明。上訴人此部分
    之主張，亦不足採。
四、綜上所述，上訴人以陳萬章尚生存為由，請求撤銷原法院98
    年度亡字第59號陳萬章死亡宣告之判決，為無理由，應予駁
    回。原審為上訴人敗訴之判決，並無不合。上訴意旨指摘原
    判決不當，求予廢棄改判，為無理由，應予駁回。
五、據上論結，本件上訴為無理由，爰判決如主文。
中    華    民    國    99    年    8     月    31    日
                    民事第十三庭
                        審判長法  官  蕭艿菁
                              法  官  周舒雁
                              法  官  陳姿岑
正本係照原本作成。
如不服本判決，應於收受送達後20日內向本院提出上訴書狀，其
未表明上訴理由者，應於提出上訴後20日內向本院補提理由書狀
（均須按他造當事人之人數附繕本）上訴時應提出委任律師或具
有律師資格之人之委任狀；委任有律師資格者，另應附具律師資
格證書及釋明委任人與受任人有民事訴訟法第466條之1第1項但
書或第2項（詳附註）所定關係之釋明文書影本。如委任律師提
起上訴者，應一併繳納上訴審裁判費。
中    華    民    國    99    年    9     月    1     日
                              書記官  黃慶霽
附註：
民事訴訟法第466條之1（第1項、第2項）：
對於第二審判決上訴，上訴人應委任律師為訴訟代理人。但上訴
人或其他法定代理人具有律師資格者，不在此限。
上訴人之配偶、三親等內之血親、二親等內之姻親，或上訴人為
法人、中央或地方機關時，其所屬專任人員具有律師資格並經法
院認為適當者，亦得為第三審訴訟代理人。

司法院資訊處製作；財團法人民間司法改革基金會備份。
